【裁判字號】    99,交聲更,14
【裁判日期】    991209
【裁判案由】    聲明異議
【裁判全文】
臺灣屏東地方法院交通事件裁定        99年度交聲更字第14號
原處分機關  交通部公路總局高雄區監理所屏東監理站
法定代理人  高金木
異  議  人  黃登獻
即受處分人
上列異議人因違反道路交通管理處罰條例案件，對於交通部公路
總局高雄區監理所屏東監理站民國99年5 月5 日所為之裁決（原
處分案號：屏監違字第裁82-Z5D304408號）聲明異議，原處分機
關不服本院於99年6 月30日所為99年度交聲字第153 號裁定，提
起抗告，經臺灣高等法院高雄分院以99年度交抗字第346 號裁定
撤銷原裁定並發回更審，本院更為裁定如下：
    主  文
原處分撤銷。
高登獻汽車駕駛人，駕駛汽車經測試檢定酒精濃度超過規定標準
，罰鍰新臺幣壹萬玖仟伍佰元，吊扣小型車普通駕駛執照拾貳個
月及接受道路交通安全講習。
    理  由
一、原處分意旨略以：異議人高登獻於民國99年4 月25日凌晨0
    時24分許，駕駛車牌號碼為7762-JM 號之自用一般小客車，
    在國道三號北上391 公里處，為警攔停對其測得呼氣中所含
    呼氣酒精濃度為每公升0.30毫克，超過標準值之違規，爰依
    道路條例第35條第1 項第1 款及第24條第1 項第2 款規定，
    裁處異議人罰鍰新臺幣（下同）19,500元，及吊扣營業大貨
    車駕駛執照12個月 ，並施以道安講習。
二、異議意旨則以：本人當時駕駛自用小客車酒駕，請勿吊扣職
    業大貨車駕照予本人有維生養家糊口之能力等語。
三、按「汽車駕駛人有下列情形之一者，不得駕車：．．二、飲
    用酒類或其他類似物後其吐氣所含酒精濃度超過每公升○‧
    二五毫克或血液中酒精濃度超過百分之○‧○五以上。」、
    「汽車駕駛人，有下列情形之一者，應接受道路交通安全講
    習：．．二、有第三十五條第一項規定之情形。」、「汽車
    駕駛人，駕駛汽車經測試檢定有下列情形之一者，處新臺幣
    一萬五千元以上六萬元以下罰鍰，並當場移置保管該汽車及
    吊扣其駕駛執照一年；因而肇事致人受傷者，並吊扣駕駛執
    照二年．．：一、酒精濃度超過規定標準。」，此道路交通
    安全規則第114 條第2 款、道路交通管理處罰條例第24條第
    1 項第2 款、第35條第1 項第1 款分別定有明文。
四、經查：
  (一)異議人於上開時、地駕駛上開自用一般小貨車，經內政部警
    政署國道公路警察局第五警察隊員警舉發有「酒後駕車…測
    得值為0.30MG/L，超過標準」之違規行為，嗣將本件舉發通
    知單移送聯移送原處分機關處理，原處分機關經查核無訛乃
    對異議人裁處罰鍰19,500元，並吊扣營業大貨車駕駛執照12
    個月及施以道安講習等情，為異議人與原處分機關所不爭執
    ，並有本件舉發通知單、裁決書各一份在卷可證，自可信為
    實在。
  (二)按道路交通管理處罰條例第35條第1 項僅規定「吊扣其駕駛
    執照一年」，並未明定其駕駛執照之種類，則有關吊扣、吊
    銷駕駛執照處分效力與執行方式之法令依據，當係依據道路
    交通管理處罰條例第68條規定，而該條業於94年12月14日修
    正公布，並自95年3 月1 日施行。修正前之道路交通管理處
    罰條例第68條原規定：「汽車駕駛人，因違反本條例及道路
    交通安全規則之規定，受吊扣或吊銷駕駛執照處分時，吊扣
    或吊銷其持有各級車類之駕駛執照」，其立法意旨在於違規
    行為對道路交通秩序之維持及道路交通安全已生較大之影響
    ，故規定吊扣或吊銷其持有各級車類之駕駛執照，以限制其
    繼續駕車行駛道路之權利，其係屬駕駛行為之限制，並不因
    所持駕駛執照種類不同而有所差異。惟因考量原條文將違法
    或違規駕駛人所持有各級車類之駕駛執照一併吊銷或吊扣，
    失之過酷，對於人民工作與生活影響過鉅，有違比例原則，
    經與交通部協商後，乃將其中「受吊扣處分者，吊扣其持有
    各級車類之駕駛執照」部分之規定刪除，則修正後道路交通
    管理處罰條例第68條之規定，既已刪除「吊扣」等字，而僅
    餘「吊銷」等字，依「明示其一，排除其他」之法理，該條
    應係明示排除「吊扣駕駛執照處分時，吊扣其持有各級車類
    之駕駛執照」之規定，而僅餘「吊銷駕駛執照處分時，始吊
    銷其持有各級車類之駕駛執照」之規定，而限縮修正前條文
    之適用範圍。循此以觀，駕駛人違反道路交通管理處罰條例
    第35條第1 項第1 款之規定而受吊扣駕駛執照處分時，依修
    正後同法第68條規定並參照其修正意旨，應僅得吊扣違規或
    違法當時駕駛車類之駕駛執照，否則將造成同一違規或違法
    行為，因受處分人持有駕駛執照種類之不同，而異其處分之
    結果。況酒醉駕車行為係製造法所不容許之風險，以風險製
    造之立場觀之，並不因駕駛車輛種類之不同，而有所差別，
    但從風險實現之觀點而言，酒醉駕駛車類之不同，其對於交
    通安全衍生之實害結果也有所差異，如駕駛人駕駛低一級之
    車類違反本條例之規定時，不論其所造成之實害結果，而一
    律吊扣駕駛人所持有之各類駕照，亦有違相同事件相同處理
    ，不同事件不同處理之平等原則（臺灣高等法院暨所屬法院
    97年法律座談會刑事類提案第40號及98年法律座談會刑事類
    提案第23號討論暨審查意見參照）。準此，參諸上開道路交
    通管理處罰條例第68條之修正過程與修正理由，行為人有道
    路交通管理處罰條例第35條第1 項第1 款所規定之違規行為
    ，須吊扣駕駛執照時，應僅能吊扣行為人違法或違規當時駕
    駛車輛所憑之駕駛執照，不得再吊扣行為人所持有與駕駛違
    規車輛無關之其他各級車類駕駛執照至明。
  (三)至於道路交通管理處罰條例第68條固經總統於99年5 月5 日
    以華總一義字第09900107731 號令修正公布，該條並增訂第
    2 項「領有汽車駕駛執照之汽車駕駛人，除駕駛聯結車、大
    客車、大貨車外之非其駕駛執照種類之車輛，違反本條例及
    道路交通安全規則之規定，應受吊扣駕駛執照情形時，無因
    而肇事致人受傷或重傷者，記違規點數5 點。但1 年內違規
    點數共達6 點以上或再次應受吊扣駕駛執照情形者，併依原
    違反本條例應受吊扣駕駛執照處分規定，吊扣其駕駛執照。
    」，依該條例第93條規定，上開修正條文的施行日期乃授權
    行政院以命令定之，而行政院係於同年8 月31日始發布自同
    年9 月1 日施行，且依行政罰法第5 條規定「行為後法律或
    自治條例有變更者，適用行政機關最初裁處時之法律或自治
    條例。但裁處前之法律或自治條例有利於受處罰者，適用最
    有利於受處罰者之規定。」本件原處分機關最初裁處時係99
    年5 月5 日，依上開說明，本案並無99年9 月1 日修正施行
    之道路交通管理處罰條例第68條規定之適用，附予敘明。
  (四)經查，本件異議人並無小型車普通駕駛執照而有大貨車職業
    駕駛執照乙節，有證號查詢汽車駕駛人1 紙在卷可參，而依
    前開說明，異議人因飲用酒類後駕駛自用一般小貨車，且經
    酒精呼氣測試達每公升0.30毫克之情形，是依上開說明，異
    議人違規當時既係駕駛自用一般小客車，依法僅得以吊扣異
    議人所持有該級車類之駕駛執照。則原處分機關以異議人無
    小型車普通駕駛執照可供吊扣，而逕行吊扣其大貨車職業駕
    駛執照，顯已逾越修正後道路交通管理處罰條例第68條之規
    範意涵及範圍，即難認為合法。
五、綜上所述，異議人確有在上開時、地，因酒後駕駛上開自用
    一般小貨車，經測試呼氣中酒精濃度超過規定標準之違規行
    為，原處分機關裁處異議人罰鍰19,500元及施以道路交通安
    全講習，固非無見，然裁決吊扣營業大貨車駕駛執照12個月
    部分，即有未洽，本院應將原處分撤銷，自為裁罰如主文第
    二項所示。
六、應依道路交通管理處罰條例第87條第2 項，道路交通事件處
    理辦法第19條前段，裁定如主文。
中    華    民    國    99    年    12    月     9    日
                  交通法庭      法  官  簡光昌
以上正本證明與原本無異。
如不服本裁定應於收受送達後5 日內向本院提出抗告書狀敘述抗
告之理由抗告於台灣高等法院高雄分院。
中    華    民    國    99    年    12    月     9    日
                                書記官  林祥玉

司法院資訊處製作；財團法人民間司法改革基金會備份。
